【裁判字號】    99,上訴,267
【裁判日期】    990421
【裁判案由】    違反毒品危害防制條例
【裁判全文】
臺灣高等法院高雄分院刑事判決         99年度上訴字第267號
上  訴  人
即  被  告  甲○○
選任辯護人  李淑妃律師
上列上訴人因違反毒品危害防制條例案件，不服臺灣高雄地方法
院98年度訴字第919 號中華民國98年12月17日第一審判決（起訴
案號：臺灣高雄地方法院檢察署98年度偵字第3819號），提起上
訴，本院判決如下：
     主  文
原判決關於販賣第三級毒品，暨定應執行刑部分，均撤銷。
甲○○販賣第三級毒品（即民國九十八年一月十日販賣毒品部分
），處有期徒刑貳年捌月；扣案如附表編號3 所示之物沒收；未
扣案之販賣毒品所得新臺幣壹仟伍佰元沒收，如全部或一部不能
沒收時，以其財產抵償之。又販賣第三級毒品（即民國九十八年
一月十六日販賣毒品部分），處有期徒刑貳年捌月；扣案如附表
編號1 、3 所示之物，均沒收；未扣案之販賣毒品所得新臺幣肆
仟伍佰元沒收，如全部或一部不能沒收時，以其財產抵償之。應
執行有期徒刑年捌月；扣案如附表編號1 、3 所示之物，均沒
收；未扣案之販賣毒品所得合計新臺幣陸仟元沒收，如全部或一
部不能沒收時，以其財產抵償之。
     事  實
一、甲○○明知愷他命係毒品危害防制條例第2 條第2 項第3 款
    所列管之第三級毒品，未經許可不得販賣，竟於民國98年1
    月上旬某日，在高雄市○○路某處，向真實姓名、年籍不詳
    綽號「神經」之成年人，以每100 公克約新臺幣（下同）2
    萬8,000 元至3 萬元之價格，購入數量不詳之第三級毒品愷
    他命後，竟起營利之意圖，而基於販賣第三級毒品之犯意，
    以其向不知情之友人顧芳菱借用之門號0000000000號行動電
    話，作為與黃敬元持用之門號0000000000號行動電話聯絡之
    工具，先於98年1 月10日，在高雄市三民區○○○街222 號
    「華納汽車旅館」，以1,500 元之價格，販售5 公克愷他命
    予黃敬元；復於98年1 月16日晚間，再於高雄市○○區○○
    街189 號「陽明四季汽車旅館」，以4,500 元之代價，販售
    15公克愷他命予黃敬元，總計得款6,000 元。嗣經警於98年
    1 月23日下午4 時許，持搜索票至甲○○與其女友吳沛霏同
    居之高雄縣鳳山市○○街288 巷3 號6 樓處執行搜索，當場
    扣得如附表各編號所示之物（詳見附表各編號所示），而循
    線查獲上情。
二、案經高雄市政府警察局移送臺灣高雄地方法院檢察署檢察官
    偵查起訴。
     理  由
壹、證據能力方面：
一、上訴人即被告（下稱被告）甲○○及其辯護人爭執證人黃敬
    元於警詢之陳述不具證據能力部分：
    證人黃敬元民國98年1 月20日、98年1 月21日2 次於警詢所
    為陳述，並未經本院執之作為認定本案犯罪事實之積極證據
    ，自無論究其證據能力之必要。
二、另本件檢察官、被告及辯護人分別於本院準備程序時，就原
    審判決所引用各項證據（含傳聞證據、非傳聞證據及符合法
    定傳聞法則例外之證據）之證據能力，除有爭執之上開部分
    外，餘均同意有證據能力（見本院卷第41至43頁），且於本
    院言詞辯論終結前，渠等對於卷附上開爭執部分以外之具有
    傳聞證據性質之證據，既均已知其情，而未聲明異議，本院
    認除上開爭執部分已敘明如上外，其他卷附具有傳聞證據性
    質之證據，並無任何違法取證之不適當情形，以之作為證據
    使用係屬適當，自得採為認定事實之證據。
貳、實體方面：
一、訊據被告甲○○對於上揭販賣第三級毒品愷他命予黃敬元2
    次之犯罪事實，坦承不諱（見本院卷第63至65頁），核與證
    人黃敬元於偵查中證述情節，大致相符（見偵(一)卷第33頁、
    偵(二)卷第4 頁）；復有被告與黃敬元之通聯紀錄在卷可稽（
    見偵(一)卷第106 頁反面至107 頁、第110 頁，偵(二)卷第18頁
    正面至19頁反面）；另有扣案之米白色粉末21包及電子磅秤
    1 臺扣案可資佐證。而前開扣案之21包粉末經送驗結果，均
    檢出第三級毒品愷他命成分（合計驗前淨重204. 566公克，
    驗後淨重204.461 公克），亦有高雄醫學大學附設中和紀念
    醫院98年3 月17日編號9803—81至9803—101 檢驗報告等件
    在卷可憑（偵(一)卷第50至51頁）。再被告係以每100 公克約
    2 萬8,000 元至3 萬元之價格，向綽號「神經」者購入數量
    不詳之第三級毒品愷他命後，再以每5 公克1,500 元之代價
    （即每公克300 元），出售予黃敬元，核算每5 公克被告約
    獲得數十元之利差之情，亦經被告自陳在卷（見本院卷第64
    至65頁），是被告販賣愷他命予黃敬元係意在牟利，殆可認
    定。綜上，足認被告前開任意性之自白，核與事實相符，自
    堪採為論罪科刑之依據。
二、查被告行為後，毒品危害防制條例於98年5 月20日修正公布
    ，茲比較新舊法如下：
  (一)被告行為時之毒品危害防制條例第4 條第3 項規定：「製造
    、運輸、販賣第三級毒品者，處5 年以上有期徒刑，得併科
    新臺幣5 百萬元以下罰金」；修正後則提高得併科之罰金數
    額至新臺幣7 百萬元，比較新舊法結果，應以被告行為時之
    舊法規定，對其較為有利。
  (二)被告行為時之毒品危害防制條例第17條規定：「犯第4 條第
    1 項至第4 項、第5 條第1 項至第4 項前段、第6 條第1 項
    至第4 項、第7 條第1 項至第4 項、第8 條第1 項至第4 項
    、第10條或第11條第1 項、第2 項之罪，供出毒品來源，因
    而破獲者，得減輕其刑。」修正後則規定：「犯第4 條至第
    8 條、第10條或第11條之罪，供出毒品來源，因而查獲其他
    正犯或共犯者，減輕或免除其刑。犯第4 條至第8 條之罪於
    偵查及審判中均自白者，減輕其刑。」核之修正後之規定，
    第1 項除修正「因而破獲者」文字為「因而查獲其他正犯或
    共犯者」外，並刪除原條文「得減輕或免除其刑」之「得」
    字；第2 項則增列於偵查及審判中均自白者，減輕其刑之規
    定，於量刑適用上，自以修正後之規定對被告較為有利。
  (三)上開毒品危害防制條例第4 條第3 項、第17條之規定，係對
    法定刑度與減輕其刑之適用規定，自不宜割裂而分別為新舊
    法之適用，而按新舊法適用孰者對被告較為有利，應先審查
    應否諭知無罪，次審查應否諭知免訴、不受理，再則審查有
    無法定必應免刑之情形；如無前開情形，則比較新舊法之罪
    刑孰為最有利。準此，本件應就第17條減輕或免除其刑之規
    定先為比較，依上開比較結果，係以修正後之第17條對被告
    較為有利，是被告販賣第三級毒品犯行，自應全部適用98年
    5 月20日修正公布之毒品危害防制條例第4 條第3 項、第17
    條之規定論處。
三、查愷他命係屬毒品危害防制條例第2 條第2 項第3 款之第三
    級毒品，被告甲○○先後2 次意圖牟利而販賣愷他命予黃敬
    元，核其所為，均係犯98年5 月20日修正公布後之毒品危害
    防制條例第4 條第3 項之販賣第三級毒品罪。另按，「下列
    各員為司法警察官，應受檢察官之指揮，偵查犯罪：一警察
    官長。二憲兵隊官長、士官。三依法令關於特定事項，得行
    司法警察官之職權者。前項司法警察官知有犯罪嫌疑者，應
    即開始調查，並將調查之情形報告該管檢察官及前條之司法
    警察官」；「下列各員為司法警察，應受檢察官及司法警察
    官之命令，偵查犯罪：一警察。二憲兵。三依法令關於特定
    事項，得行司法警察之職權者。司法警察知有犯罪嫌疑者，
    應即開始調查，並將調查之情形報告該管檢察官及司法警察
    官」，刑事訴訟法第230 條第1 項、第2 項、第231 條第1
    項、第2 項分別定有明文。職是，司法警察（官）自係受檢
    察官之命令而職司犯罪偵查，則其所為犯罪偵查作為，自屬
    廣義之「偵查」之一部無訛。本件被告雖於98年1 月24日檢
    察官偵訊時否認有前揭犯行，然其業於98年1 月23日警詢時
    自白其犯行（見警卷第1 至9 頁），復於98年1 月24日檢察
    官偵訊時陳稱：伊於警詢所言係屬實在等語（見偵(一)卷第8
    頁），則被告既已於屬廣義「偵查」之一部之警詢及檢察官
    偵查中均自白犯行，復於原審及本院審理時自白犯行（見原
    審卷第49頁、本院卷第63至65頁），則堪應認被告所為，符
    合自白之法定減刑事由，從而，依諸98年5 月20日修正後毒
    品危害防制條例第17條第2 項規定，就其上開2 次犯行，自
    均應予以減輕其刑。又被告所犯上開2 罪，犯意各別、行為
    互殊，應予分論併罰。另被告為警查獲時，雖持有附表編號
    1 所示愷他命21包，驗前淨重共計204.566 公克，有如前述
    ，然98年5 月20日毒品危害防制條例修正公布前，持有第三
    級毒品，並不成立犯罪，基於法律不溯及既往原則，自不得
    繩之以修正後毒品危害防制條例第11條第5 項之持有第三級
    毒品逾量罪，附此敘明。
四、原審認被告販賣第三級毒品愷他命，犯罪事證明確，因而予
    以論科，固非無見。惟查：1.被告於偵查及審判中均自白犯
    罪，前已述及，自應依修正後毒品危害防制條例第17條第2
    項之規定減輕其刑，原判決認被告未於偵查中自白犯行，進
    而認被告所為，應依修正前毒品危害防制條例之相關規定予
    以論科，並無該條例修正後第17條2 項減輕其刑之適用，尚
    有未恰。2.扣案之夾鏈袋4 包與被告販賣第三級毒品予黃敬
    元之犯行並無關聯，業經被告供陳在卷（見本院卷第65頁）
    ，自不得予以沒收，乃原判決以該等夾鏈袋係被告所有，供
    其販賣第三級毒品予黃敬元預備所用之物，而依刑法第38條
    1 項第2 款規定予以沒收，亦有未當。3.再「以營利為目的
    販入毒品，經多次販賣後，持有剩餘毒品被查獲，其各次販
    賣毒品行為，固應併合處罰。惟該持有剩餘毒品之低度行為
    ，應僅為最後一次販賣毒品之高度行為所吸收，不另論罪，
    故就該查獲之剩餘毒品，祇能於最後一次之販賣毒品罪宣告
    沒收銷燬，不得於各次販賣毒品罪均宣告沒收銷燬。」最高
    法院99年臺上字第7 號、98年臺上字第7963號、98年臺上字
    第3823號、98年臺上字第3471號、98年臺上字第3337號判決
    意旨可資參照。本件扣案之前開愷他命21包，係被告前揭於
    98年1 月上旬向「神經」者購入後，販賣予黃敬元後所剩餘
    者，業據被告於本院供陳甚明（見本院卷第65頁），則依諸
    前揭最高法院判決意旨所示，該等扣案之愷他命自應於被告
    最後1 次之販賣第三級毒品罪（即98年1 月16日部分）諭知
    沒收，乃原判決竟於被告2 次販賣毒品罪行項下，均予宣告
    沒收，用法亦有違誤。被告上訴意旨主張原判決量刑過重，
    據之指摘原判決此部分不當，難謂無理由，自應由本院將原
    判決此部分予以撤銷改判。
五、爰審酌被告明知毒品對人體之危害性，仍為圖一己私利而販
    賣第三級毒品，其行為實足以助長吸食毒品之氾濫，並戕害
    他人身心，危害社會治安及善良風氣甚鉅，惟念其犯後坦承
    犯行，堪認非無悔意；再考量被告係78年10月出生之人（此
    有其年籍在卷），其為本件犯行時，年甫19歲餘，心性未定
    ，思慮容有未週之處，為令其有早日更生之機會，且復斟酌
    檢察官在庭陳稱：請審酌被告還年輕，請求給予自新的機會
    等語（見本院卷第67頁），兼衡及被告販賣之次數、數量及
    獲利等一切情狀，就被告所犯上揭2 罪，各量處有期徒刑2
    年8 月，並定應執行刑為有期徒刑3 年8 月。扣案如附表編
    號1 所示之愷他命共21包，均屬違禁物，前已述及，應依刑
    法第38條第1 項第1 款之規定於被告最後1 次販賣罪行（即
    98年1 月16日販賣毒品部分）項下宣告沒收（至愷他命鑑驗
    耗用之部分，既滅失而不存在，毋庸為沒收之諭知）；另包
    裹附表編號1 所示愷他命之夾鏈袋21個，其上留有愷他命毒
    品之殘渣，此有照片在卷可佐（見警卷第47頁），衡情已難
    剝離，均應將其整體視為第三級毒品愷他命之違禁物，併依
    刑法第38條第1 項第1 款之規定沒收。附表編號3 所示之電
    子秤，係被告所有，供其於販賣愷他命予黃敬元時分裝秤量
    犯罪之用，亦經被告於原審及本院陳述甚明（見原審卷第42
    頁、本院卷第65頁），應依毒品危害防制條例第19條第1 項
    前段之規定，宣告沒收之。另扣案如附表編號2 所示之夾鏈
    袋4 包，與被告本件犯罪並無關聯，前已述及；編號4 所示
    之行動電話2 支（均含SIM 卡），並無證據證明與被告本件
    犯行有關；編號5 至11所示之、記事簿2 本、電話記事2 張
    、家樂福塑膠卡片1 張、塑膠盒（1 大2 小）共3 個、塑膠
    盤1 個、鐵匙2支 、現金9,500 元，亦與被告本件犯行無關
    ，均經被告陳明在卷（見原審卷第42至43頁），自皆不為沒
    收之諭知。另被告持以販賣毒品之門號0000000000號行動電
    話，係案外人顧芳菱所有，亦經被告陳明在卷（見本院卷第
    40頁），並有遠傳電信股份有限公司98年8 月10日函暨附件
    存卷可佐（見原審卷第12至13頁），自不為沒收之諭知。被
    告先後2 次販賣第三級毒品愷他命予黃敬元所得之財物，各
    為1,500 元、4,500 元，雖未扣案，仍應依毒品危害防制條
    例第19條第1 項之規定諭知沒收，如全部或一部不能沒收時
    ，以被告財產抵償之。
六、按刑法第59條之酌量減輕其刑，必須犯罪另有特殊原因與環
    境等情狀，在客觀上足以引起一般同情，認為即予宣告法定
    低度刑期，猶嫌過重者，始有其適用（最高法院28年上字第
    1064號、51年臺上字第899 號判例意旨可資參照）。被告於
    本件犯罪時，雖年甫19歲餘，且其於偵查及本院審理時，復
    自白犯行，然販賣毒品，其犯罪情狀，在客觀上本難謂有足
    以引起一般同情，況被告販賣毒品次數非僅1 次，實難謂有
    宣告法定低度刑期，猶嫌過重之情事，故被告及其辯護人請
    求本院依刑法第59條為被告酌減其刑，尚難採納，併此敘明
    。
、被告被訴於98年1 月18日販賣第三級毒品愷他命部分，業經
    原審為無罪判決確定；而所犯轉讓第三級毒品愷他命部分，
    亦經原審判處罪刑確定，均不再論列。
據上論結，應依刑事訴訟法第369 條第1 項前段、第364 條、第
299 條第1 項前段，修正後毒品危害防制條例第4 條第3 項、17
條第2 項、第19條第1 項，刑法第2 條第1 項前段、第11條、第
38 條第1 項第1 款、第51 條第5 款、第9 款，判決如主文。
本案經檢察官呂建昌到庭執行職務。
中    華    民    國    99    年    4     月    21    日
                  刑事第一庭    審判長法  官 翁慶珍
                                      法  官 黃仁松
                                      法  官 徐美麗
以上正本證明與原本無異。
如不服本判決應於收受本判決後10日內向本院提出上訴書狀，其
未敘述上訴理由者，並得於提起上訴後10日內向本院補提理由書
狀（均須按他造當事人之人數附繕本）「切勿逕送上級法院」。
中    華    民    國    99    年    4     月    21    日
                                      書記官 賴梅琴
附錄本判決論罪科刑法條：
《修正後毒品危害防制條例第4條第3項》
製造、運輸、販賣第三級毒品者，處5 年以上有期徒刑，得併科
新臺幣7 百萬元以下罰金。
附表：
┌──┬──────────────────┬────────┐
│編號│扣押物品                            │與本案犯罪關聯及│
│    │                                    │是否沒收之諭知  │
├──┼──────────────────┼────────┤
│1   │愷他命21包（驗前淨重各為10.009、10.0│違禁物，均依刑法│
│    │12、9.983 、9.992 、10.021 、9.992、│第38條第1 項第1 │
│    │10.017、9.962 、9.988 、10.015、10. │款之規定宣告沒收│
│    │016、9.992 、10.017、10.021、9.96 6 │。              │
│    │、10.000、9.990 、9.995 、9.984 、9.│                │
│    │603 、4.991 公克，驗前總淨重204.566 │                │
│    │公克；驗後淨重各為10.004、10.007、9.│                │
│    │978 、9.98 7、10.016、9.987、10.012 │                │
│    │、9.957 、9.98 3、10.010、10.011、9.│                │
│    │987 、10.012、10.016 、9.961 、9.995│                │
│    │、9 .985、9.990 、9.979、9.598、4.98│                │
│    │6 公克，驗後總淨重204.461 公克。各以│                │
│    │1個夾鏈袋包裝，共計21個夾鏈袋）     │                │
├──┼──────────────────┼────────┤
│2   │未使用之夾鍊袋4 包                  │與本案犯行無關，│
│    │                                    │不為沒收之諭知。│
├──┼──────────────────┼────────┤
│3   │電子秤1 臺                          │被告所有，供被告│
│    │                                    │2 次販賣毒品所用│
│    │                                    │之物，依毒品危害│
│    │                                    │防制條例第19條第│
│    │                                    │1 項前段之規定，│
│    │                                    │宣告沒收。      │
├──┼──────────────────┼────────┤
│4   │扣案NOKIA 廠牌行動電話2 支（門號分別│無證據證明與被告│
│    │為：0000000000號、0000000000號，均含│本件犯行有直接關│
│    │SIM 卡張）                          │連，爰不諭知沒收│
│    │                                    │。              │
├──┼──────────────────┼────────┤
│5   │記事簿2 本                          │與本案犯行無關，│
│    │                                    │不為沒收之知。  │
├──┼──────────────────┼────────┤
│6   │電話記事2 張                        │與本案犯行無關，│
│    │                                    │不為沒收之諭知。│
├──┼──────────────────┼────────┤
│7   │家樂福塑膠卡片1 張                  │與本案犯行無關，│
│    │                                    │不為沒收之諭知。│
├──┼──────────────────┼────────┤
│8   │塑膠盒（1 大2 小），共3 個          │與本案犯行無關，│
│    │                                    │不為沒收之諭知。│
├──┼──────────────────┼────────┤
│9   │塑膠盤1 個                          │與本案犯行無關，│
│    │                                    │不為沒收之諭知。│
├──┼──────────────────┼────────┤
│10  │鐵匙2 支                            │與本案犯行無關，│
│    │                                    │不為沒收之諭知。│
├──┼──────────────────┼────────┤
│11  │現金9,500 元                        │與本案犯行無關，│
│    │                                    │不為沒收之諭知。│
└──┴──────────────────┴────────┘

司法院資訊處製作；財團法人民間司法改革基金會備份。
